【裁判字號】    90,訴,215
【裁判日期】    900424
【裁判案由】    重利等
【裁判全文】
臺灣高地方法院刑事判決                              九十年度訴字第二一五號
    公訴人  臺灣高雄地方法院檢察署檢察官
    被  告  甲○○
    選  任  鄭曉東
    辯護人  魏緒孟
右列被告因重利等案件，經檢察官提起公訴（八十九年度偵字第二四九六五號），本
院判決如左：
    主  文
甲○○連續乘他人急迫，貸以金錢，而取得與原本顯不相當之重利，處有期徒刑肆月
，如易科罰金以參佰元折算壹日；又共同連續以加害財產之事，恐嚇他人，致生危害
於安全，處有期徒刑肆月，如易科罰金以參佰元折算壹日；又共同以脅迫使人行無義
務之事，處有期徒刑肆月，如易科罰金以參佰元折算壹日，球棒壹枝，沒收之；應執
行有期徒刑拾月，如易科罰金以參佰元折算壹日，緩刑參年。球棒壹枝，沒收之。
其餘被訴違反槍砲彈藥刀械管制條例部分，無罪。
    事  實
一、甲○○基於乘他人急迫，貸以金錢，而取得與原本顯不相當重利之概括犯意，先
    後於民國八十九年九月中旬及同年月二十三日，乘丙○○○及乙○○急需用錢之
    際，在高雄市○○區○○路與平等路交岔路口丙○○○經營之「姐妹檳榔攤」，
    分別借款新臺幣（下同）二萬元予丙○○○、借款三萬元予乙○○。其中丙○○○簽發面額二萬元之本票一紙予甲○○，並在甲○○預先扣除利息二千元後，實
    拿一萬八千元，每三天應償還本金及利息合計二千四百元，分十次攤還，乙○○
    則簽發面額三萬元之本票一紙予甲○○，並在甲○○預先扣除利息三千元後，實
    拿二萬七千元，每十天計算利息三千元。甲○○即以前開方式向丙○○○及乙○○，分別取得相當於年息約百分之三百六十五及百分四百之與原本顯不相當之重
    利。嗣於八十九年十月中旬，因丙○○○於清償一萬一千二百元後，無力償還剩
    餘款項，甲○○竟另基於恐嚇危害安全之犯意，打電話予丙○○○之子，透過丙○○○之子對其恫稱：若再不還錢，要燒掉其檳榔攤等語，致丙○○○心生畏懼
    ，足生危害於安全。同年十月二十七日十四時許，乙○○於給付甲○○利息三千
    元後，因無力繳交利息，甲○○乃與一不詳姓名年籍之成年男子共同向乙○○催
    討借款，乙○○雖當場要求王尉贊能予以寬延，惟不為甲○○接受，甲○○隨即
    對乙○○恫稱：錢不要，要讓你死等語，並與該不詳姓名年籍之成年男子作勢欲
    毆打乙○○，致生危害乙○○之安全，乙○○見狀心生畏懼，乃迅速逃離現場，
    回到其任職之高雄市左營區○○○路九三二號大榮貨運公司，然甲○○與該不詳
    姓名年籍之成年男子仍共同持甲○○所有之球棒一支，尾隨乙○○至其任職之大
    榮貨運公司，並在該公司大門前共同以不讓乙○○離開公司之方式，脅迫乙○○
    另簽發面額三萬元之本票一紙作為前開借款之擔保，而行其無義務之事。迨於同
    年十一月三日二十一時許，甲○○駕駛車牌號碼Ｐ五─二七六二自用小客車，攜
    帶大型匕首一支，至前開乙○○上班之大榮貨運公司欲向乙○○討債時，為埋伏
    之員警當場查獲，並在其駕駛之自用小客車內扣得前開球棒一支。
二、案經高雄市政府警察局移送臺灣高雄地方法院檢察署檢察官偵查起訴。
    理  由
甲、有罪部分
一、訊據被告甲○○固不否認確曾分別借款予被害人丙○○○及乙○○，並分別依前
    揭方式計算利息等情，惟矢口否認有何重利、恐嚇及以脅迫使人行無義務之事等
    犯行，辯稱：借款予被害人丙○○○及乙○○二人之利息計算方式係渠二人自行
    提出，被害人丙○○○積欠他人多項債務、被害人乙○○除平日用度奢侈外，並
    將借得之款項用於清償其他借款，均無急迫、輕率、無經驗之情。又被害人丙○○○先於警訊時陳稱被告對其恫要燒掉檳榔攤，並要找人對其不利，所以才將檳
    榔攤結束經營，後則改稱係因另外和人發生糾紛，才結束營業，前後顯不一致，
    其指訴不可採信。再伊雖有要求乙○○另簽發面額三萬元之本票，惟並未與前開
    姓名年籍不詳之成年男子共同恐嚇及強迫乙○○簽發等云云。經查：
  (一)被害人丙○○○、乙○○既於本院行調查證據程序時，分別對借款之緣由陳稱：
    因為檳榔攤被偷，急需用錢，才向被告借錢；借得的金錢用於償還其他借款、信
    用卡利息及銀行貸款，當時因為手頭緊，籌不出錢來，被別人逼還債，所以才跟
    被告借錢等語（分別見九十年四月三日及九十年三月十三日訊問筆錄），顯見被
    害人丙○○○、乙○○確因出於急迫始向被告借款，此與被害人二人平日之生活
    習慣是否奢華、究係將借得之款項用於何處等無涉，自不得執此遽論被害人二人
    於借款之時無急迫之情。又被告既於本院訊問，自承係以如右揭事實欄所記載之
    計算方式計算利息，換算成週年利率，即約高達百分之三百六十五及百分四百，
    顯已超過民法第二百零五條所規定週年百分之二十之法定利率甚鉅，雖其另辯稱
    前開利息之計算方式係被害人二人自行提出，惟此既為被害人二人否認，並與社
    會現狀不相符合，其辯解自不足採信，其重利犯行應堪認定。
  (二)又被告如何恐嚇被害人二人，並與一不詳姓名年籍之成年男子共同強迫被害人乙○○另行簽發本票等節，已據被害人二人迭於警訊及本院行調查證據程序時分別
    指訴詳盡，復有球棒一枝扣案及由被害人乙○○簽發，發票日分別為八十九年九
    月二十三日及同年十月二十七日，面額均為三萬元之本票二紙附卷可資佐證，雖
    被害人丙○○○前後對於其結束經營檳榔攤之原因陳述不盡相同，惟對於被告對
    之恫稱要燒掉其檳榔攤等語，前後始終為一致之陳述。再者，被告倘未恐嚇被害
    人乙○○及強迫被害人乙○○簽發本票，何以被害人僅積欠被告三萬元，卻簽發
    共計六萬元之本票二紙予被告，又為何於同年十一月三日二十一時許，攜帶大型
    匕首一支，至被害人乙○○上班之大榮貨運公司向乙○○討債而遭埋伏之員警逮
    捕，並在其自用小客車內查獲被害人乙○○所指訴之球棒？足見被害人二人之指
    訴為可採信，被告前揭辯解尚不足採。從而，本件事證至此已臻明確，被告犯行
洵堪認定，應依法加以論科。
二、核被告甲○○所為，係犯刑法第三百四十四條之重利罪、刑法第三百零五條之恐
    嚇危害安全罪及刑法第三百零四條第一項之以脅迫使人行無義務之事罪。其與不
    詳姓名年籍之成年男子，就恐嚇被害人乙○○及脅迫被害人乙○○行無義務之事
    部分，互有犯意聯絡及行為之分擔，應論以共同正犯。又其先後多次重利及恐嚇
    犯行，除時間緊接外，並觸犯構成要件相同之罪名，顯均基於概括犯意反覆為之
    ，應依連續犯之規定論以一罪。其所犯前開各罪，因犯意各別，行為互殊，犯罪
    構成要件亦不相同，應予分論併罰。公訴意旨雖認被告與前開不詳姓名年籍之成
    年男子，係共同涉犯刑法第三百四十五條之常業重利罪，惟被害人二人既僅向被
    告借款，前開不詳姓名年籍之成年男子復未見有何分擔或實施重利行為，自不得
    以該男子參與其他部分犯行，即遽論該男子就重利部分亦涉其中。又被害人二人
    既均到庭指稱不知被告曾否借款予他人，在無積極證據證明被告利用傳單、報紙
    或其他方式對不特定人貸放款項之情形下，尚不得以被告各借款予被害人一次，
    即遽論其係涉犯常業重利罪，公訴意旨漏未斟酌此點，雖有未洽，惟其基本事實
    同一，本院自應予審理，並變更起訴法條。再公訴人雖於起訴書之證據並所犯法
    條欄中，未記載被告另觸犯刑法第三百零四條第一項強制罪，惟該部分之犯罪事
    實，既已記載於起訴書之犯罪事實欄，自為起訴效力所及，應予敘明。爰審酌被
    告之犯罪動機、目的、手段，及其生活狀況、品行、智識程度，犯後未坦承犯行
    暨其重利行為可能導致借款人因受債務壓迫鋌而走險，對社會治安造成危害等一
    切情狀，就其所犯各罪，分別量處如主文所示之刑。按被告行為後，刑法第四十
    一條已於九十年一月四日修正為：「犯最重本刑五年以下有期徒刑以下刑之罪，
    而受六個月以下有期徒刑或拘役之宣告，因身體、教育、職業、家庭之關係或其
    他正當事由，執行顯有困難者，得以一元以上三元以下折算一日。但確因不執行
    所宣告之刑，難收矯正之效，或難以維持法秩序者，不在此限」、「併合處罰之
    數罪，均有前項情形，其應執行之刑逾六月者，亦同」，並經總統於九十年一月
    十日公布，而於同年一月十二日生效，併參酌最高法院二十四年七月民刑庭總會
    決議之意旨，故依前開條文及刑法第二條第一項前段之規定，易科罰金之折算標
    準條件自應適用新法，故就其犯各罪所受宣告之刑，分別諭知易科罰金之折算標
    準，並定應執行刑，以示儆懲。末查被告前未曾受有期徒刑以上刑之宣告，有臺
    灣高等法院被告全國前案紀錄表可按，其因一時失慮，偶罹刑典，經此偵審程序
    後，當知所警惕，信無再犯之虞，本院因認所宣告之刑，均以暫不執行為適當，
    故併予宣告緩刑參年，以啟自新。扣案之球棒一枝，為被告所有供犯罪所用之物
    ，併依刑法第三十八條第一項第二款，宣告沒收之，至另扣案之大型匕首一支，
    因非屬被告犯前揭各罪所用或所得之物，復非屬違禁物（詳後述），爰不予宣告
    沒收之。
乙、無罪部分
一、公訴意旨略以：被告甲○○另自不詳時間起，未經許可，無故持有屬於槍砲彈藥
    刀械管制條所列管之大型匕首一支，並於八十九年十一月三日二十四時四十分許
    ，攜帶上開匕首，至高雄市左營區○○○路九三二號被害人乙○○工作之大榮貨
    運公司之公眾得出入之場所時，為警據當場查獲，因認其涉犯槍砲彈藥刀械管制
    條例第十五條第二款之罪嫌等語。
二、按犯罪事實應依證據認定之，無證據不得推定其犯罪事實，又不能證明被告犯罪
    者，應諭知無罪之判決，刑事訴訟法第一百五十四條、第三百零一條第一項分別
    定有明文。經查：本件被告為警查獲時所攜帶之前揭大型匕首一支，經送高雄市
    政府警察局鑑驗結果，認其刀柄雖長達十六公分，刀刃長三十三點一公分，單刃
    開鋒，惟刀刃未達三十五公分，非屬槍砲彈藥刀械管制條例第四條第一項第三款
    所稱之刀械，有高雄市政府九十年二月十九日九十高市府警保字第六０八０號函
    附卷可稽，是其自無觸犯槍砲彈藥刀械管制條例第十五條第二款罪嫌之虞，從而
    ，本院在查無其他積極證據足資證明被告有何公訴人所指之違反槍砲彈藥刀械管
    制條例犯行之情形下，自應依法對被告此部分犯行為無罪之諭知，以期適法。
據上論斷，應依刑事訴訟法第三百零一條第一項、第二百九十九條第一項前段、第三
百條，刑法第五十六條、第二十八條、第三百零四條第一項、第三百零五條、第三百
四十四條、修正後第四十一條、第二條第一項前段、第五十一條第五款、第七十四條
第一款，第三十八條第一項第二款，罰金罰鍰提高標準條例第一條前段、第二條，判
決如主文。
本案經檢察官楊碧瑛到庭執行職務。
中      華      民      國    九十      年      四      月    二十四    日
                                臺灣高雄地方法院刑事第七庭
          法  官 劉傑民
右正本證明與原本無異。
如不服本判決，應於判決送達後十日內，向本院提出上訴狀。
                                  書記官 黃琬婷
中      華      民      國    九十      年      四      月    二十四    日
附錄法條：
刑法第三百零四條第一項
以強暴、脅迫使人行無義務之事或妨害人行使權利者，處三年以下有期徒刑、拘役或
三百元以下罰金。
刑法第三百零五條
以加害生命、身體、自由、名譽、財產之事，恐嚇他人致生危害於安全者，處二年以
下有期徒刑、拘役或三百元以下罰金。
刑法第三百四十四條
乘他人急迫、輕率或無經驗貸以金錢或其他物品，而取得與原本顯不相當之重利者，
處一年以下有期徒刑、拘役或科或併科一千元以下罰金。


司法院資訊處製作；財團法人民間司法改革基金會備份。
